【裁判字號】    99,簡上,221
【裁判日期】    991231
【裁判案由】    侵占等
【裁判全文】
臺灣嘉義地方法院刑事判決             99年度簡上字第221號
上  訴  人
即  被  告  蔡永發
上列上訴人即被告因侵占等案件，不服本院嘉義簡易庭99年度嘉
簡字第1516號中華民國99年10月8日第一審簡易判決（聲請案號
：臺灣嘉義地方法院檢察署99年度偵字第6446號），提起上訴，
本院管轄第二審之合議庭判決如下：
    主  文
上訴駁回。
    犯 罪 事 實
一、蔡永發前因詐欺案件，經本院以93年度訴字第390號判決，
    判處有期徒刑9月，並經臺灣高等法院臺南分院以94年度上
    訴字第389號判決，判處上訴駁回確定；因公共危險案件，
    經本院以94年度嘉交簡字第385號判決，判處有期徒刑3月確
    定；因公共危險案件，經臺灣高等法院臺南分院以94年度交
    上訴字第1054號判決，判處有期徒刑9月，並經最高法院以
    95年度台上字第2610號判決，判處上訴駁回確定；因著作權
    法案件，經臺灣雲林地方法院以95年度虎簡字第267號判決
    ，判處有期徒刑4月確定，上揭數罪經減刑裁定為應執行有
    期徒刑1年15日確定，於民國96年8月28日執行完畢。猶不知
    悔改：
  (一)於99年7月間某日，蔡幃淇因個人票信紀錄不佳，向蔡永發
    提議合開公司，並由蔡永發擔任名義負責人，經蔡永發應允
    。於99年7月19日，蔡幃淇之友人廖俊智至中國信託商業銀
    行自動櫃員機，預借現金新臺幣（下同）8萬元後，於同日
    13時許，駕駛自用小客車，搭載蔡幃淇、蔡永發2人，前往
    址設嘉義市○○路298號之陽信商業銀行嘉義分行（下稱陽
    信銀行），並在車內將8萬元借貸交付予蔡幃淇，再由蔡幃
    淇交付蔡永發持有，由蔡幃淇、蔡永發2人下車進入銀行，
    以蔡永發為戶名開設帳戶（帳號：000000000000），作為公
    司設立使用，並存入上開8萬元，以利日後公司申辦支票使
    用，蔡永發於開戶後，隨即將上揭帳戶之存摺1本、印章1顆
    及其國民身分證1張交予蔡幃淇保管，以便蔡幃淇辦理支票
    申請、公司登記等公司設立相關事宜。
  (二)蔡永發明知其國民身分證因上揭原因現由蔡幃淇保管中，並
    未遺失，竟基於使公務員登載不實之犯意，於99年7月27日9
    時20分許，至嘉義市西區戶政事務所，佯稱國民身分證遺失
    ，申請補發國民身分證，使該戶政事務所不知情之承辦公務
    人員，將國民身分證遺失之不實事項，以電腦登載於其職務
    上所掌之「補領國民身分證申請書」公文書上，並予以列印
    核章，據以核發國民身分證予蔡永發，足以生損害於戶政機
    關對國民身分證核發管理之正確性。
  (三)蔡永發復意圖為自己不法之所有，基於侵占之犯意，於取得
    補發之國民身分證後，於99年7月27日10時43分許，前往陽
    信銀行，出示國民身分證，填寫「存款戶辦理掛失補領更換
    申請書」，以存摺掛失止付暨申請補發、印鑑掛失為由，申
    請補發上揭帳戶之存摺，並填寫取款條領取3萬元，將3萬元
    以變易持有為所有之意思予以侵占供己花用。嗣於99年7月
    29日，蔡幃淇持上開帳戶之原存摺、印章，至陽信銀行領取
    支票，經行員告知上揭帳戶已辦理原存摺、印章掛失，且查
    詢帳戶餘額僅剩5萬元，始查悉上情。
二、案經蔡幃淇訴由嘉義市政府警察局第一分局報請臺灣嘉義地
    方法院檢察署檢察官偵查聲請簡易判決處刑。
    理  由
壹、程序事項
    按被告以外之人於審判外之言詞或書面陳述，除法律有規定
    者外，不得作為證據。當事人、代理人或辯護人於法院調查
    證據時，知有第159條第1項不得為證據之情形，而未於言詞
    辯論終結前聲明異議者，視為有前項之同意。被告以外之人
    於偵查中向檢察官所為之陳述，除顯有不可信之情況者外，
    得為證據，刑事訴訟法第159條第1項、第159條之5第2項、
    第159條之1第2項分別定有明文。查檢察官、被告蔡永發對
    於證人即告訴人蔡幃淇、證人廖俊智於警詢及檢察事務官詢
    問時之陳述，未於言詞辯論終結前聲明異議，本院審酌其等
    言詞陳述作成時之情況，核無違法取證或其他瑕疵，認為以
    之作為證據為適當，是其等此部分之陳述，應有證據能力。
    又告訴人、證人廖俊智於檢察官依法訊問並命具結之證詞，
    本院審酌其等於陳述時之外在環境及情況，並無顯有不可信
    之情況，從而其等此部分之證述，亦有證據能力。
貳、實體事項
一、訊據被告固供承有於上揭時地，以國民身分證遺失為由申請
    補發，並至陽信銀行領取3萬元供己花用等情，惟矢口否認
    有何使公務員登載不實及侵占之犯行，辯稱：於99年6月，
    蔡幃淇在伊住處向伊借錢，那天伊簽六合彩贏7、8萬，拿現
    金給蔡幃淇，但是沒有寫借據。當時蔡幃淇還要找伊做生意
    ，但他們都沒有拿錢出來，伊怎麼可能與他們一起合夥做生
    意。蔡幃淇陪伊去陽信銀行開戶，他還伊8萬元，伊存進去
    ，因為伊要工作怕不見，就把存摺、證件放在蔡幃淇那裏，
    委託他保管錢，當時伊把身分證交給蔡幃淇，身分證夾在簿
    子裏面，蔡幃淇親口跟伊說簿子丟掉了，伊以為身分證已經
    遺失了，是蔡幃淇跟伊說不見了，伊才去報遺失云云。然查
    ：
  (一)上揭犯罪事實，業據告訴人於警詢時證稱：伊與蔡永發口頭
    約定要開設五金行，因伊信用不好，無法以伊名義開立公司
    及開立支票，由伊出資8萬元存入以蔡永發之名申辦之陽信
    銀行帳戶，準備申請支票用。開立公司需要蔡永發之證件，
    蔡永發欲取得伊之信任，於99年7月19日開戶後，即將其存
    摺、身分證、印章交予伊保管。99年7月29日伊要去領支票
    時，銀行告知該存摺已被掛失，印鑑也已被變更，存款被領
    走3萬元等語（見嘉義市政府警察局卷-下稱警卷，第3、5頁
    ），並於檢察事務官詢問時證稱：7月19日下午1點多，廖俊
    智載伊與蔡永發去陽信銀行門口，在下車前廖俊智將錢拿給
    伊，蔡永發也在場，伊直接將錢交給蔡永發，蔡永發知道錢
    是伊向廖俊智借的，我們2人才一起下車，廖俊智沒有進銀
    行，他在車上等等語（見99年度交查字第1910號卷-下稱交
    查卷第10頁），且經證人廖俊智於警詢時證稱：蔡幃淇向伊
    借錢要與蔡永發開設五金行。蔡永發前往陽信銀行開立存款
    帳戶，作為開立公司使用等語（見警卷第6頁），並於檢察
    事務官詢問時證稱：錢是伊從中國信託ATM預借現金出來，7
    月19日在陽信銀行門口，在車上將錢交給蔡幃淇，蔡幃淇同
    時將錢交給蔡永發，伊在車上等他們等語（見交查卷第11頁
    ），告訴人、證人廖俊智復於偵查時結證屬實（見99年度偵
    字第6446號卷-下稱偵卷，第13頁），另有扣押筆錄1份、照
    片3張、贓物認領保管單、中國信託商業銀行信用卡消費總
    覽、陽信銀行警示通報回函、受理詐騙帳戶通報警示簡便格
    式表、內政部警政署反詐騙案件紀錄表、存摺影本、陽信銀
    行99年8月31日陽信嘉義存字第990043號函附取款條及存款
    戶辦理掛失補領更換申請書、嘉義市西區戶政事務所99年9
    月3日嘉市西戶資字第0990003943號函附補領國民身分證申
    請書影本各1份等附卷可稽（見警卷第10-12、15-24頁，交
    查卷第17-19、22-23頁），足認被告主觀上有不法所有之意
    圖，而將告訴人所有之3萬元在其持有中予以侵占，且被告
    係在明知國民身分證並未遺失之情況下申請補發，是被告確
    有使公務員登載不實及侵占之犯行。
  (二)雖被告辯稱8萬元係其所有，然對於8萬元之來源乙節，其於
    偵查時辯稱：是伊自己工作慢慢存起來的等語（見偵卷第13
    頁），於本院則辯稱係簽賭所贏，借貸予告訴人之還款，是
    其供述前後不一致，復未能提出借款證明，且8萬元若係告
    訴人清償之借款，被告當可存入自己已開戶之帳戶即可，何
    需於還款當日，由告訴人陪同至陽信銀行開立新帳戶存入。
    再者，被告就為何於開戶後即將存摺、印章及國民身分證同
    時交付告訴人保管乙節，於本院固辯稱係因工作怕遺失，然
    被告於警詢時供稱：伊有與蔡幃淇口頭約定要開店等語（見
    警卷第1頁），並於檢察事務官詢問時供稱：是蔡幃淇叫伊
    將身分證、存摺、印章交給他，以便辦理負責人登記等語（
    見交查卷第12頁），參以存摺、印章及國民身分證之體積不
    大，被告工作時放置於身邊保管並非難事，何需因此交付告
    訴人保管，且上揭帳戶內之8萬元倘係被告所有，被告理應
    存摺與印章交付其一即可，以減少遭告訴人盜領之風險，豈
    會將存摺、印章及國民身分證同時交付告訴人保管，是被告
    所辯，顯與常理有違，尚難採信。
  (三)對於為何向陽信銀行申請掛失乙節，被告於警詢時供稱：伊
    害怕蔡幃淇將伊所有之陽信銀行存摺、印章、身分證拿去作
    壞事，因而辦理掛失等語（見警卷第2頁），於偵查時則供
    稱：身分證、印章、存摺是伊交給蔡幃淇的，後來因為蔡幃
    淇不還，所以伊才報案等語（見偵卷第14頁），且告訴人於
    99年8月2日提出被告之存摺、印章及國民身分證扣案，於同
    日由員警發還被告乙節，有贓物認領保管單1份附卷足憑（
    見警卷第17頁），足見被告明知其國民身分證現由告訴人保
    管中，並未遺失，是被告於警詢及偵查時從未提及國民身分
    證遺失之情事，其於本院審理時翻異前詞，辯稱誤認國民身
    分證遺失云云，且未能提出相關證據證明，所辯與事實不符
    ，委無足採。
  (四)雖被告聲請傳喚證人林向榮到庭作證，證明8萬元是告訴人
    清償之借款，然依被告所述，告訴人交付其8萬元時，僅有
    告訴人與證人廖俊智在場，是對於告訴人交付8萬元之用途
    ，證人林向榮顯然無法證明，且8萬元係告訴人所有，業經
    採證認定詳如前述，是被告之聲請已無再調查之必要。
  (五)綜上所述，被告前開所辯，顯係卸責之詞，不足採信。本件
    事證明確，被告之犯行均堪予認定。
二、核被告所為，係犯刑法第214條之使公務員登載不實罪，及
    同法第335條第1項之侵占罪。被告所犯上開2罪，犯意各別
    ，行為互殊，應予分論併罰。被告前因詐欺案件，經本院以
    93年度訴字第390號判決，判處有期徒刑9月，並經臺灣高等
    法院臺南分院以94年度上訴字第389號判決，判處上訴駁回
    確定；因公共危險案件，經本院以94年度嘉交簡字第385號
    判決，判處有期徒刑3月確定；因公共危險案件，經臺灣高
    等法院臺南分院以94年度交上訴字第1054號判決，判處有期
    徒刑9月，並經最高法院以95年度台上字第2610號判決，判
    處上訴駁回確定；因著作權法案件，經臺灣雲林地方法院以
    95年度虎簡字第267號判決，判處有期徒刑4月確定，上揭數
    罪經減刑裁定為應執行有期徒刑1年15日確定，於96年8月28
    日執行完畢，此有臺灣高等法院被告前案紀錄表1份在卷可
    參，其受徒刑之執行完畢後，5年以內故意再犯本件有期徒
    刑以上之罪，均為累犯，各應依刑法第47條第1項規定加重
    其刑。
三、原審認被告罪證明確，並依卷證審酌被告素行不良，國小肄
    業之智識程度，謊稱遺失國民身分證而辦理補發，足以生損
    害於戶政機關對於國民身分證管理之正確性，其不思正途獲
    取財物，侵占他人之財產，行為之手段尚屬平和，侵占之金
    額非高，未與告訴人達成和解及犯後矢口否認犯行、卸詞狡
    辯，態度不佳等一切情狀，因而適用刑事訴訟法第449條第1
    項、第454條第2項、刑法第214條、第335條第1項、第47條
    第1項、第51條第5項、第41條第1項前段、刑法施行法第1條
    之1第1項、第2項前段，就被告使公務員登載不實、侵占之
    犯行，各量處有期徒刑3月，及定應執行有期徒刑5月，並均
    諭知以1,000元折算1日之易科罰金折算標準，認事用法均無
    不當，量刑亦甚妥適。被告仍執前詞提起上訴，請求為無罪
    判決，為無理由，應予駁回。
據上論斷，應依刑事訴訟法第455條之1第1項、第3項、第368條
，判決如主文。
本案經檢察官陳昱奉到庭執行職務。
中    華    民    國    99    年    12    月    31    日
                     刑事第二庭  審判長法  官  沈福財
                                       法  官  林青怡
                                       法  官  卓春慧
上列正本證明與原本無異。
本件不得上訴。
中    華    民    國    99    年    12    月    31    日
                                       書記官  張菀純
附錄本案論罪科刑法條全文：
刑法第214條：
明知為不實之事項，而使公務員登載於職務上所掌之公文書，足
以生損害於公眾或他人者，處3年以下有期徒刑、拘役或5百元以
下罰金。
刑法第335條：
意圖為自己或第三人不法之所有，而侵占自己持有他人之物者，
處5年以下有期徒刑、拘役或科或併科1千元以下罰金。
前項之未遂犯罰之。

司法院資訊處製作；財團法人民間司法改革基金會備份。
